臺灣嘉義地方法院民事判決
111年度訴字第489號
原      告  簡妙眞  
訴訟代理人  邱創典律師
            邱皇錡律師
            丁詠純律師
被      告  黃茂村  

被      告  黃世緯  

被      告  黃盧秀尾
上列當事人間請求分割共有物事件，於民國111年10月24日言詞
辯論終結，本院判決如下：   
    主  文
兩造共有坐落於嘉義縣○○鄉○○段00地號土地，應予分割為如附圖
嘉義縣水上地政事務所民國111年8月18日土地複丈成果圖所示：
㈠編號甲部分，面積83.30平方公尺，分歸由原告簡妙眞取得。㈡
編號乙部分，面積41.65平方公尺，分歸由被告黃茂村、黃世緯
、黃盧秀尾三人共同取得，並按權利範圍各3分之1的持分比例保
持共有。
訴訟費用由兩造按附表訴訟費用分擔比例欄所示之比例負擔。
    事  實
甲、原告方面
壹、聲明：
一、兩造共有之嘉義縣○○鄉○○段00地號，面積124.95平方公尺土
    地准予分割，分割方法如附圖嘉義縣水上地政事務所民國11
    1年8月18日複丈成果圖所示，甲部分面積83.30平方公尺歸
    原告取得，乙部分面積41.65平方公尺歸被告黃茂村、黃世
    緯、黃盧秀尾三人按原有持分比例保持共有。
二、訴訟費用由兩造按應有部分比例分擔。
貳、陳述：  
一、查坐落嘉義縣○○鄉○○段00地號，面積124.95平方公尺土地（
    以下簡稱系爭土地）為兩造以原告持分3分之2，餘被告黃茂
    村、黃世緯、黃盧秀尾三人各以9分之1之比例共有，有土地
    登記謄本可憑。
二、按各共有人，除法令另有規定外，得隨時請求分割共有物，
    但因物之使用目的不能分割或契約訂有不分割之期限者，不
    在此限，民法第823條第1項有明文規定。系爭土地並無不能
    分割或以契約定有不分割之期限，因兩造無法達成分割協議
    ，爰特提起本件訴訟。
三、原告主張之分割方案，被告三人均表同意，並經鈞院函請地
    政事機關測繪，有複丈成果圖附卷可憑，請准如聲明而為判
    決為禱。
參、證據：提出嘉義縣○○鄉○○段00地號土地登記謄本及地籍圖謄本等資料。
乙、被告方面
壹、被告黃茂村、黃盧秀尾：
一、聲明：同意分割；也同意原告的分割方案。
二、陳述：同意原告的分割方案，只要預留給我們共有的土地面
    積能夠讓車輛通行就可以了。
三、證據：未提出證據資料。　　
貳、被告黃世緯：
　　被告黃世緯於最後言詞辯論期日未到場，亦未提出準備書狀
　　或證據資料作何答辯聲明或陳述。（註：本件原定於111年8
    月1日進行言詞辯論期日，當天被告黃世緯有到庭，惟因為
    分割方案的土地複丈成果圖當時尚未繪製完成，經兩造同意
    另外定言詞辯論的期日，故本件於111年8月1日未正式進行
    言詞辯論）。
    理  由
甲、程序部分
    被告黃世緯經本院合法通知，於最後言詞辯論期日未到場，
    核無民事訴訟法第386條所列各款情形，爰依原告之聲請，
    由其一造辯論而為判決。
乙、實體部分
一、按民法第823條規定：「各共有人，除法令另有規定外，得
    隨時請求分割共有物。但因物之使用目的不能分割或契約訂
    有不分割之期限者，不在此限。前項約定不分割之期限，不
    得逾五年；逾五年者，縮短為五年。但共有之不動產，其契
    約訂有管理之約定時，約定不分割之期限，不得逾三十年；
    逾三十年者，縮短為三十年。前項情形，如有重大事由，共
    有人仍得隨時請求分割。」另同法第824條第1至4項規定：
    「共有物之分割，依共有人協議之方法行之。分割之方法不
    能協議決定，或於協議決定後因消滅時效完成經共有人拒絕
    履行者，法院得因任何共有人之請求，命為下列之分配：一
    、以原物分配於各共有人。但各共有人均受原物之分配顯有
    困難者，得將原物分配於部分共有人。二、原物分配顯有困
    難時，得變賣共有物，以價金分配於各共有人；或以原物之
    一部分分配於各共有人，他部分變賣，以價金分配於各共有
    人。以原物為分配時，如共有人中有未受分配，或不能按其
    應有部分受分配者，得以金錢補償之。以原物為分配時，因
    共有人之利益或其他必要情形，得就共有物之一部分仍維持
    共有」。
二、經查，本件坐落嘉義縣○○鄉○○段00地號、面積124.95平方公
    尺土地，為兩造所共有，兩造權利範圍如附表土地持分比例
    欄所示，有土地登記謄本可稽。上揭土地，是鄉村區的乙種
    建築用地，並無不能分割之情形，且兩造亦無不分割之約定
    ，惟兩造無法以協議定分割方法，因此，原告請求法院以判
    決分割，於法無不合，應予准許。
三、次按，法院就共有物為裁判分割時，應顧及公平、當事人之
    聲明、應有部分之比例與實際是否相當、共有物之客觀情狀
    、性質、價格與經濟價值、共有利益、各共有人之主觀因素
    ，與使用現狀、利害關係等因素為綜合判斷。經查，本件嘉
    義縣○○鄉○○段00地號土地，上面為無任何建物，土地東方緊
    鄰巷道，有巷道可對外通行，巷道有鋪設柏油道路，寬度約
    可行駛一部汽車。又查，被告黃茂村、黃盧秀尾二人於最後
    言詞辯論期日到庭時，均表示同意原告之分割方案，陳稱只
    要預留給他們共有的土地面積能夠讓車輛通行就可以了。另
    被告黃世緯於最後言詞辯論期日未到場，也沒有提出其他反
    對的分割方案，而且對於原告所提出的分割方案，也沒有具
    狀為任何反對的意思表示。再查，原告所提出如附件嘉義縣
    水上地政事務所111年8月18日土地複丈成果圖所示之分割方
    案，於分割後之土地形狀，尚屬方正，而預留給被告黃茂村
    、黃世緯、黃盧秀尾三人共有的編號乙部分的土地，面積41
    .65平方公尺，寬度大約在2公尺以上至3.25公尺之間【註：
    圖面上最小寬度處約0.4公分×比例尺500＝200公分；圖面上
    最大寬度處約0.65公分×比例尺500＝325公分】。而一般的轎
    車寬度大約在1.6公尺至1.8公尺左右，因此，編號乙部分的
    土地寬度應已經足夠讓汽、機車進出通行。是原告所提出如
    附件嘉義縣水上地政事務所111年8月18日土地複丈成果圖所
    示之方案，已兼顧土地之形狀與經濟價值，並符合兩造的利
    益與土地使用現況，是屬合理、妥適的分割方案，應可堪採
    用，爰諭知如主文第一項所示。
四、末按，因共有物分割、經界或其他性質上類似之事件涉訟，
    由敗訴當事人負擔訴訟費用顯失公平者，法院得酌量情形，
    命勝訴之當事人負擔其一部，民事訴訟法第80條之1定有明
    文。本件分割共有物之方法，本應由法院兼顧兩造之利益，
    以決定適當之分割方法，不因由何造起訴而有所不同。原告
    請求分割土地之訴訟，雖然有理由，惟關於訴訟費用，如果
    全部由被告負擔，將顯失公平。因此，本院認為除被告應按
    其應有部分比例負擔外，原告也應該按應有部分比例負擔，
    較為公平，爰諭知如主文第二項所示。
丙、據上論斷，本件原告之訴為有理由，依民事訴訟法第385條
    第1項前段、第80條之1，判決如主文。　　
中　　華　　民　　國　　111 　年　　10　　月　　31　　日
                      民二庭法　官　呂仲玉

以上正本係照原本作成。
如對本判決上訴，須於判決送達後20日內向本院提出上訴狀。如
委任律師提起上訴者，應一併繳納上訴審裁判費。
中　　華　　民　　國　　111 　年　　10　　月　　31　　日
                            書記官　洪毅麟
　　　　　　　　　　　　　　
附表：
編號 共有人 土地持分比例  訴訟費用分擔比例 1 簡妙眞 2/3        67 % 2 黃茂村 1/9        11 % 3 黃世緯 1/9        11 % 4 黃盧秀尾 1/9        11 %